臺灣高等法院民事判決
110年度上易字第441號
上  訴  人  燊蒲工程有限公司

法定代理人  張玉莉  
訴訟代理人  陳冠宇律師
被 上訴 人  冠森庭園景觀工程有限公司

法定代理人  郭瓊瑩  
訴訟代理人  張立宇律師
複 代理 人  雷修瑋律師
上列當事人間請求返還不當得利事件，上訴人對於中華民國110
年1月29日臺灣桃園地方法院108年度建字第6號第一審判決提起
上訴，本院於110年9月8日言詞辯論終結，判決如下：
    主      文
原判決關於命上訴人給付逾新臺幣壹佰壹拾萬參仟壹佰捌拾參元
本息，及該部分假執行之宣告，暨該訴訟費用之裁判均廢棄。
上開廢棄部分，被上訴人在第一審之訴及假執行之聲請均駁回。
其餘上訴駁回。
第一（除確定部分外）、二審訴訟費用由上訴人負擔百分之八十
八，餘由被上訴人負擔。
    事實及理由
一、被上訴人主張：伊前因向銀行借款額度不足致無充足資金可
    供周轉，乃借用上訴人名義於民國104年12月31日標得桃園
    市中壢區公所（下稱中壢區公所）發包之「桃園高鐵特定區
    公園優化營造計畫工程」（下稱系爭工程），契約金額為新
    臺幣（下同）6,178,168元，而兩造就系爭工程之合作事宜
    乃口頭約定：⒈由上訴人出名與中壢區公所簽約承攬系爭工
    程，並向臺灣中小企業銀行（下稱中小企銀）貸款先行代付
    履約保證金及工程周轉金等款項；⒉由伊實際負責施作系爭
    工程並負擔所需成本費用，伊日後應清償上訴人所代付之履
    約保證金及工程周轉金等款項；⒊上訴人領得中壢區公所發
    給之工程款後應轉交予伊，伊另給付上訴人30萬元作為出名
    之報酬。嗣伊已完成系爭工程，上訴人亦全數領得中壢區公
    所給付之工程款，詎上訴人竟藉詞未將工程款轉交予伊，顯
    已違反兩造間借牌契約之約定，如認兩造間並無借牌契約關
    係，則伊支付費用施作系爭工程，上訴人亦屬無法律上原因
    而受有免除施作系爭工程債務之利益，爰依借牌契約、民法
    第179條之規定，擇一請求上訴人給付結算後之工程款1,437
    ,109元（計算方式詳如附表一所示）等語。於原審聲明：上
    訴人應給付被上訴人1,437,109元，及自起訴狀繕本送達翌
    日起至清償日止，按週年利率5%計算之利息。（原審判決上
    訴人應給付被上訴人1,250,707元，及自起訴狀繕本送達翌
    日即108年1月29日起至清償日止，按週年利率5%計算之利息
    ；並就判命上訴人給付部分，分別諭知准、免假執行之宣告
    ；另駁回被上訴人其餘之訴及假執行之聲請。上訴人就其不
    利部分不服提起上訴；被上訴人則未就其敗訴部分聲明不服
    ，該部分非屬本院審理範圍，茲不贅述）。並於本院答辯聲
    明：上訴駁回。 
二、上訴人則以：伊乃將系爭工程之部分工作〈即監工、部分草
    皮（假儉草皮種植）、植栽（森氏楊桐）〉轉包予被上訴人
    施作，並僱用被上訴人法定代理人郭瓊瑩於系爭工程履約期
    間擔任職業安全衛生管理人員，伊並未將公司大小章及實質
    管理權力交予被上訴人，故兩造間實為工程分包關係而非借
    牌契約關係。縱認兩造間存在借牌契約關係，其違反政府採
    購法第87條第5項之禁止規定，依民法第71條前段規定應屬
    無效，且借牌契約亦屬不法原因，依民法第180條第4款規定
    ，被上訴人不得請求伊返還不當得利。又伊對於被上訴人有
    如附表二所示合計937,381元之債權未獲清償，爰以此債權
    金額與被上訴人之本件請求予以抵銷等語，資為抗辯。並於
    本院上訴聲明：㈠原判決命上訴人給付被上訴人1,250,707元
    本息部分，及該部分假執行之宣告均廢棄；㈡上開廢棄部分
    ，被上訴人在第一審之訴及假執行之聲請均駁回。　　
三、兩造不爭執之事項（見原審卷三第78至79頁，本院卷第135
    頁）：
  ㈠上訴人於104年12月31日標得中壢區公所發包之系爭工程，履
    約保證金60萬元由上訴人支出繳納，嗣上訴人已向中壢區公
    所領回。
  ㈡上訴人於領取中壢區公所給付之第一次估驗計價款、工程尾
    款及第一、二期植栽保活金退款後，隨即將相同金額匯款予
    被上訴人（上訴人分別於105年5月24日匯款1,426,127元、1
    05年8月25日匯款452,837元、105年11月30日匯款235,721元
    、106年3月30日匯款235,721元予被上訴人）。
  ㈢上訴人前對中壢區公所提起給付系爭工程之追加工程款訴訟
    ，經臺灣桃園地方法院以106年度建字第34號判決（下稱另
    案判決）上訴人一部勝訴，因上訴人及中壢區公所均未上訴
    而告確定，中壢區公所嗣依該判決主文給付上訴人工程款本
    金1,137,930元、法定遲延利息60,638元、訴訟費用分擔額9
    5,921元（見原審卷二第199至203頁）。
  ㈣如兩造間存有借牌契約關係，被上訴人依借牌契約關係請求
    上訴人給付之金額，應扣除上訴人已匯款給被上訴人之工程
    周轉金130萬元（分別於105年1月14日匯款50萬元、105年1
    月27日匯款50萬元、105年5月31日匯款15萬元、105年7月1
    日匯款15萬元）及借牌報酬30萬元。
  ㈤如兩造間存有借牌契約關係，被上訴人已清償上訴人工程周
    轉金115萬元（分別於105年6月1日匯款15萬元、105年7月15
    日匯款50萬元、106年1月9日匯款30萬元、106年2月18日匯
    款20萬元），另第3、4期植栽保活金237,551元、237,552元
    均已由中壢區公所退還予上訴人。
四、至於被上訴人主張兩造間就系爭工程存在借牌契約關係，而
    系爭工程現已施作完畢，中壢區公所亦將工程款撥付予上訴
    人，惟上訴人並未如數轉交予伊，爰依借牌契約、民法第17
    9規定擇一請求上訴人給付結算後金額1,437,109元等情，則
    為上訴人所否認，並以前揭情詞置辯。經查：
　㈠兩造間就系爭工程是否存有被上訴人所稱之借牌契約關係？
　⒈按事實有常態與變態之分，主張常態事實者無庸負舉證責任
    ；反之，主張變態事實者，則須就其所主張之事實負舉證責
    任。查系爭工程為上訴人出名投標並與中壢區公所簽約（見
    原審卷二第3至59頁），本應以自己經營工程事務並負擔收
    支盈虧為常態，而被上訴人主張兩造約定使用上訴人名義投
    標及簽約，實際上由伊負責施作，上訴人僅享有借牌報酬30
    萬元等情，其主張乃變態事實，就該變態事實，自應負舉證
    責任。
　⒉次按主張法律關係存在之當事人，固應就該法律關係發生所
    須具備之特別要件，負舉證之責任，惟此特別要件之具備，
    茍能證明間接事實，且該間接事實與要件事實間，依經驗法
    則及論理法則已足推認其因果關係存在者，即無不可，並非
    必然以直接證明要件事實為必要。又證明應證事實之證據資
    料，亦不以可直接單獨證明之直接證據為限，凡先綜合其他
    情狀，證明某事實，再由某事實為推理的證明應證事實，該
    證明某事實之間接證據，亦包括在內。
　⒊經查，被上訴人就兩造間存有借牌契約關係乙節，固未能提
    出書面協議或其他類此之直接證據以證明之，惟：⑴系爭工
    程於104年12月31日開標時係由被上訴人法定代理人郭瓊瑩
    於決標文件之「得標廠商代表簽名（或蓋章)」欄位上簽名
    （見原審卷一第218頁），而郭瓊瑩並非身兼上訴人公司任
    何職務，竟於決標時到場並代表上訴人簽名，此與一般決標
    程序均由投標廠商之公司負責人或股東等人全程到場了解經
    過等情已有不同；⑵且自郭瓊瑩與上訴人法定代理人張玉莉
    之Line對話記錄觀之，系爭工程之合約正本原係由被上訴人
    持有，嗣因張玉莉接獲桃園市政府地方稅務局楊梅分局通知
    函後，始向郭瓊瑩要求將合約正本寄回等語（見原審卷一第
    134頁)，亦與一般承包廠商於簽約後即自行保管合約正本之
    通常習慣不符；⑶另上訴人於領取中壢區公所給付之第一次
    估驗計價款、工程尾款及第一、二期植栽保活金退款後，隨
    即將相同金額匯款予被上訴人（分別於105年5月24日匯款1,
    426,127元、105年8月25日匯款452,837元、105年11月30日
    匯款235,721元、106年3月30日匯款235,721元，參不爭執事
    項㈡），若上訴人僅將部分工程轉包予被上訴人施作，則被
    上訴人理應按施作進度向上訴人請求計價付款，而本件未據
    上訴人提出任何被上訴人出具之計價單或請款單，且若被上
    訴人僅是分包廠商而已，其可獲得之工程款數額顯然應較上
    訴人可得之款項為少，何以上訴人會將中壢區公所給付之工
    程款如數轉匯予被上訴人，亦與一般工程轉包實務有悖；況
    上開匯款金額之尾數為1、7之零頭，而非整數，上訴人辯稱
    係被上訴人借款周轉云云，不但未予證明兩造間有何借貸意
    思表示合致，且與一般借貸金錢往來多以整數為需求之社會
    常情大相逕庭，難認可採；⑷又上訴人與中壢區公所、監造
    人即訴外人高國碩建築師事務所就系爭工程施作期間所為之
    往來聯絡函文均以郭瓊瑩為聯絡人（見原審卷二第131、146
    、148、149、154、155、156、157、158、160、162、164、
    166、167、168、169、170、171、172、173、174、177、17
    8、180、181、182、184、186、188、189頁），而非以張玉
    莉或上訴人其他員工為聯絡人，如被上訴人僅為分包廠商，
    實無由郭瓊瑩擔任上訴人關於系爭工程文書聯絡人之理；⑸
    再者，上訴人與中壢區公所間關於系爭工程之另案訴訟裁判
    費、律師費、鑑定費均由被上訴人支付（見原審卷一第130
    、132頁），亦由被上訴人與另案訴訟之承辦律師聯繫訴訟
    細節後再轉知上訴人（見原審卷一第124至127頁），如被上
    訴人僅為分包廠商，衡情並無包辦相關費用及與律師研討訴
    訟細節之必要；⑹況張玉莉亦曾向郭瓊瑩提出帳務明細，表
    示被上訴人應償還營所稅54,000元加利息等語（見原審卷一
    第143頁），如被上訴人僅為分包廠商，理應各自承擔因施
    作工程所得收益而產生之稅捐，何以上訴人將之列於帳務明
    細而要求被上訴人應予償還？⑺張玉莉更曾向郭瓊瑩提出聲
    明：「一、為何用『燊浦』：⒈因冠森與勝竣官司敗訴，有應
    付未付款項。⒉因冠森信用有瑕疵，台企終止借貸關係…。」
    、「三、施工逾期、跟材料商言而無信、跟業主大小聲、投
    訴監造綁標，我燊浦二字被你們糟蹋到極點。再者訴訟是你
    們認定可拿回超過180萬方才進行的，結果判了不到120萬，
    賠的又是我燊浦的名聲」、「四、至於冠森利用我燊浦賺了
    多少錢？第一個是100年中壢市公所案，第二個是中油綠美
    化案，我上繳的學費也該夠了」、「我聽到的⒈提起變更超
    過80%，區長不耐兩位天天找…⒊施工現場未見燊浦字眼，承
    辦瞧見的是冠森、苗盛，請我說明是否為借牌？⒋…燊浦是我
    的，這個案子要怎麼走我說了算，接受也好，不接受也罷，
    我最差就是承認借牌於他廠商」等語（見原審卷一第144至1
    46頁），由張玉莉使用「為何用燊浦」、「我燊浦二字被你
    們糟蹋到極點」、「冠森利用我燊浦賺了多少錢」、「施工
    現場未見燊浦字眼」、「我最差就是承認借牌於他廠商」等
    語，並綜合上開諸項間接證據，應可認兩造間就系爭工程存
    有借用上訴人名義投標簽約，實際上由被上訴人負責施工之
    借牌契約關係，而非單純分包工程關係。 　
　⒋至於上訴人雖辯稱如果兩造間為借牌契約關係，系爭工程係
    由被上訴人實際負責施作，被上訴人自無再開立金額為513,
    429元之工程款發票予上訴人之理（見原審卷一第175頁）。
    然兩造均不爭執上訴人曾匯款130萬元予被上訴人作為系爭
    工程周轉之用，嗣被上訴人已匯還115萬元予上訴人（參兩
    造不爭執事項㈣、㈤），倘被上訴人僅承攬上訴人轉包之513,
    429元工程範圍，何需130萬元之工程周轉金？且上訴人就此
    自承並未實際給付款項予被上訴人（見原審卷三第116頁）
    ，參諸證人陳旭榮於原審證稱略以：張玉莉是伊同學，郭瓊
    瑩是伊以前的員工，系爭工程是伊媒合兩造合作的案件…每
    兩個月應納的稅金，兩造有達成協議不應由上訴人負擔，被
    上訴人應提供同額百分之百的發票進項（即被上訴人開同額
    發票給上訴人，或被上訴人將取得的材料商發票直接給上訴
    人），或以現金方式交付予上訴人等語（見原審卷二第288
    、290頁）；經核與被上訴人所提出之營業稅結算表，就其
    中上訴人因收受中壢區公所工程款606,140元衍生之28,864
    元營業稅部分，扣除其他廠商進項發票4,415元後，差額24,
    449元由被上訴人開立發票513,429元（含稅）抵扣之記載大
    致相符（見原審卷三第27頁），而上訴人於本院審理時亦陳
    明同意就此部分稅款28,864元不用主張抵銷等語（見本院卷
    第148頁），益徵被上訴人開立上開發票之原因係在供上訴
    人抵扣營業稅之用，非因有工程款收入而開立發票，故上訴
    人辯稱兩造間係屬承攬分包關係云云，並非可採。 
　㈡兩造間借牌契約關係是否因違反法律禁止規定而無效？
　⒈按法律行為，違反強制或禁止之規定者無效。但其規定並不
    以之為無效者，不在此限。民法第71條定有明文。蓋法律上
    之強行規定按其性質可分為強制規定與禁止規定，其中禁止
    規定復有對違反之行為課以制裁之「取締規定」，及以否認
    違法行為之法律上效果為目的之「效力規定」之不同，即其
    以禁止一定行為為對象，對於違反者課以制裁者，性質上為
    取締規定，並非效力規定，當事人間所生私法上之權利義務
    並不受影響。換言之，法律規範所「不得」為之行為，有所
    謂取締規定與效力規定之區別，所謂取締規定僅主管機關得
    依法裁罰之行政處分，非謂該等法律行為即屬無效。而多數
    之禁止規定，在於實現刑法或行政法上之目的，而非規範當
    事人間之私法生活關係，倘無堅強有力之理由，不宜輕易判
    斷法律行為為無效，而肇致法律關係之複雜，且無益於立法
    目的之達成。
  ⒉查兩造約定由上訴人以其公司名義參與系爭工程投標，實際
    上係由被上訴人負責工程施作等情，業如前述，而借牌行為
    固為特別法處罰之對象或行政法規所禁止，然此乃為達行政
    機關管理政府採購事項之行政目的，不在否定當事人間私法
    行為之法律上效果，亦與違反國家社會一般利益及道德規範
    之公序良俗有別，性質上縱認為禁止規定，亦屬禁止規定中
    之取締規定，並非效力規定，申言之，此項規定係在對於違
    反者課以制裁，以達禁止其行為為目的，而非以否認該行為
    之法律上效果為目的，故本件兩造所成立之借牌契約，縱已
    違反政府採購法第87條第5項容許或借用他人名義投標之刑
    罰規定，僅係兩造應受刑事追訴處罰而已，非得逕謂兩造間
    之內部借牌法律關係因違反前開規定而無效，從而該等規定
    既僅屬取締規定，依民法第71條後段規定，兩造成立之借牌
    契約關係仍為有效，是上訴人辯稱兩造間借牌契約關係違反
    禁止規定，依民法第71條前段規定，應屬無效云云，不足採
    信。 
  ㈢被上訴人依兩造間借牌契約之法律關係，可請求上訴人給付
    之結算款金額應為若干？
　⒈就附表一表A部分：
　⑴空氣污染防制費（下稱空污費）：
　　被上訴人主張此筆費用乃伊去繳交，嗣上訴人已自中壢區公
    所領回，自應歸還此筆費用等情，固以卷附桃園市營建工程
    空氣污染防制費繳款書影本為憑（見原審卷二第194頁)，惟
    為上訴人所否認，並辯稱繳納此項空污費須持負責人新式身
    分證正反面影本繳納，並非任何人得逕行繳納等語。而被上
    訴人就此雖以證人陳旭榮於原審證稱空污費係由被上訴人繳
    納，被上訴人將收據交給上訴人向中壢區公所申請退費等語
    （見原審卷二第290頁），然就申請繳納空污費需要之證明
    文件卻答稱伊沒有注意，郭瓊瑩及張玉莉會比較清楚等語（
    見原審卷二第291頁），可見證人陳旭榮並未親身見聞本件
    空污費繳納之經過情形，其此部分證詞自不可採；又上訴人
    曾代支系爭工程履約保證金60萬元（參不爭執事項㈠）及交
    付周轉金130萬元供被上訴人使用（參不爭執事項㈣），是系
    爭工程之相關必要費用並非當然全由被上訴人先行支付，被
    上訴人既未提出伊繳納費用之證明（例如繳款書正本），亦
    未舉證證明伊繳費後將繳款書正本交予上訴人之事實，則於
    繳納空污費須持公司負責人身分證正反面影本之要件下（見
    原審卷二第332頁之桃園市政府環境保護局營建工程空氣污
    染防制費申報流程說明），實難認此筆費用係由被上訴人實
    際付款而應由上訴人償還。　
　⑵本院前已認定兩造約定由上訴人出名投標系爭工程，實際上
    由被上訴人負責施工，且另案訴訟之裁判費係由被上訴人所
    支付，已如前述，則中壢區公所依另案判決已給付予上訴人
    之工程款本金1,137,930元、法定遲延利息60,638元及訴訟
    費用分擔額95,921元（參不爭執事項㈢），自應返還予被上
    訴人。
　⑶被上訴人主張伊有施作追加工程假儉草皮乙節，固據提出上
    訴人於105年3月28日發函予監造單位之函文及中壢區公所內
    部簽呈等件影本為憑（見原審卷二第171、199 頁），然中
    壢區公所關於此筆追加工程款應否給付等事宜，係於107年1
    0月17日之協商會議告知擬行使時效抗辯權等語（見原審卷
    二第278至280頁），則被上訴人尚未舉證證明上訴人已收受
    此筆工程款，自無權請求上訴人給付。
  ⑷承上，就附表一表A部分，上訴人應給付之金額合計為1,294,
    489元（計算式：1,137,930元＋60,638元＋95,921元），逾此
    範圍之主張，為無理由。
　⒉而兩造均不爭執本件如認有借牌契約關係存在，被上訴人可
    取得之結算款應計入上訴人曾代支之費用（即附表一表B，
    參不爭執事項㈣）、上訴人借牌報酬（即附表一表C，參不爭
    執事項㈣）與被上訴人已償還上訴人代支出款項（即附表一
    表D，參不爭執事項㈠、㈤）之差額，則計算後之結果應為1,3
    19,592元《計算式：1,294,489元－（附表一表B：190萬元＋附
    表一表C：30萬元－附表一表D：2,225,103元）》。　　
　㈣上訴人以伊對於被上訴人有附表二所示之債權予以抵銷，是
    否有理？
　⒈就附表二編號1、2而言：
　⑴上訴人主張伊分別於105年1月27日、105年2月1日支出工程保
    險費15,975元及印花稅5,952元等情，業據提出要保書及貼
    有印花稅之工程總表影本為憑（見原審卷二第396至399頁）
    ，被上訴人則辯稱已於105年4月14日匯款21,859元予上訴人
    ，僅有差額68元同意抵銷等語（見本院卷第147頁）。
　⑵查上訴人雖不爭執有收受上開款項之事實（見本院卷第147頁
    ），惟否認係為償還上開款項之用，而係其他資金往來關係
    ，與系爭工程無關等語（見本院卷第147頁），揆諸當事人
    間交付金錢之原因多端，且被上訴人匯款金額與上訴人支出
    金額尚有68元之差距，匯款時間亦相隔2個多月，尚難據此
    逕認被上訴人係本於償還此項工程保險費及印花稅之意思而
    匯款，被上訴人就此復未能提出其他事證以實其說，則其所
    辯洵非可採，故上訴人此部分之抵銷金額應予列計。  
　⒉就附表二編號4而言：
　⑴上訴人主張因中壢區公所給付工程款而開立金額為2,223,029
    元之發票（見原審卷二第401頁），因而衍生營業稅105,859
    元《計算式：2,223,029元－（2,223,029元÷1.05）》應由被上
    訴人負擔等情，經被上訴人提出說明後（見原審卷三第27頁
    ），上訴人同意扣除4,400元（見本院卷第148頁），亦即僅
    主張於101,459元範圍內予以抵銷（計算式105,859元－4,400
    元)。
　⑵被上訴人就此陳明上開稅款於扣除伊為上訴人代購其他工程
    所用花土8,300元後，餘額已由伊轉帳交由訴外人蓁宏稅務
    會計師事務所代為繳納等情（見本院卷第157、158頁），為
    上訴人所否認，而被上訴人並未舉證上訴人有委託代購花土
    之事實，且其所提之存摺內頁及存款憑條影本（見本院卷第
    163至165頁），充其量僅能證明何日期有何金額之款項進出
    而已，不能證明該等款項進出之原因為何；況被上訴人所提
    出之會算單僅係其法定代理人郭瓊瑩單方手寫計算而已（見
    原審卷三第27頁、本院卷第154頁），並未經上訴人同意簽
    認，亦不能逕以其上之記載而認定被上訴人已有代繳稅款之
    事實，是上訴人此部分之抵銷金額101,459元應予認列。
　⒊就附表二編號7而言：
　　上訴人主張伊支出105年度營業所得稅56,063元等情，固據
    提出105年度營利事業所得稅繳款書影本為憑（見原審卷二
    第403頁），惟上訴人並未舉證證明該稅額係基於伊擔任系
    爭工程之出名承攬人而來，且上訴人自承於104年至106年期
    間不只有系爭工程之收入等語（見本院卷第148頁），故其
    此項抵銷之主張為無理由，礙難列採。 　
　⒋就附表二編號9、10、11而言：
　　上訴人主張伊為系爭工程之運作另向渣打銀行、玉山銀行貸
    款而支出銀行手續費等情，為被上訴人所否認，而上訴人於
    105年3月3日向中小企銀貸款140萬元後，僅再代支系爭工程
    之周轉金30萬元（參附表一表B編號4、5），並未舉證證明
    除附表一表B編號4、5所示代支款以外，尚有何向銀行貸款
    以供系爭工程周轉之需求，是其此項抵銷之主張亦屬無據，
    不能採列。　
　⒌就附表二編號12而言：
　⑴上訴人主張伊為系爭工程周轉之需，而向中小企銀、渣打銀
    行及玉山銀行辦理貸款，因而衍生利息共計514,354元應由
    被上訴人負擔等情（見原審卷二第408頁）。被上訴人則辯
    稱除部分中小企銀貸款確實有用於系爭工程周轉金外（詳後
    述），其餘均與系爭工程無關。
　⑵就中小企銀貸款部分，上訴人於105年3月3日借出本金140萬
    元後即回存28萬元（見原審卷二第408頁），故其貸款本金
    為112萬元（計算式：140萬元－28萬元），並僅以其中30萬
    元交予被上訴人以供系爭工程周轉之用（參附表一表B編號4
    、5部分，上訴人於105年5月31日、105年7月1日各轉帳15萬
    元予被上訴人），故被上訴人自應負擔該30萬元所衍生之利
    息。而被上訴人直至106年2月18日已累積還款115萬元（參
    附表一表D，編號1至4部分），應足使上訴人用以償還中小
    企銀貸款，是被上訴人就上開30萬元計算1年利息即16,290
    元（計算式：30萬元×5.43%，見本院卷第146頁）同意抵銷
    （見本院卷第146頁），應屬有理，上訴人逾此範圍之主張
    ，則無理由，不應列採。
　⑶就渣打銀行及玉山銀行貸款利息部分，上訴人並未舉證該等
    貸款本金係供系爭工程周轉之用，故該部分之利息自無從令
    被上訴人負擔。　　　　
　⒍就附表二編號13、14而言：
　　上訴人主張陳旭榮為被上訴人之實質負責人，故以陳旭榮之
    借款予以抵銷云云，然債務之抵銷，以雙方當事人互負債務
    為必須具備之要件，若一方並未對他方負有債務，則根本上
    即無抵銷之可言，而公司負責人與公司之間，係屬不同之權
    利主體，是陳旭榮縱有向上訴人借款，亦無從逕與被上訴人
    之本件請求互為抵銷。
　⒎被上訴人就附表二編號6營業稅57,075元、編號8中小企業銀
    行貸款手續費19,658元均表示同意抵銷（見本院卷第148、1
    54頁)。　
　⒏承上，上訴人所為之抵銷抗辯，其中附表二編號1工程保險費
    15,975元、編號2印花稅5,952元、編號4營業稅其中之101,4
    59元、編號6營業稅57,075元、編號8中小企業銀行貸款手續
    費19,658元及編號12貸款利息支出其中之16,290元，合計21
    6,409元應予認列（計算式：15,975元＋5,952元＋101,459元＋
    57,075元＋19,658元＋16,290元）。上訴人逾此範圍之主張，
    為無理由，不能列計。　　　　　　　
　㈤準此，經前述計算後，上訴人應給付被上訴人之金額為1,319
    ,592元，扣除被上訴人抵銷抗辯216,409元後，尚有差額1,1
    03,183元（計算式：1,319,592元－216,409元），是被上訴
    人請求上訴人應給付結算款1,103,183元，及自起訴狀繕本
    送達翌日（即108年1月29日，見原審卷一第25頁之送達證書
    ）起至清償日止，按週年利率5%計算之利息，為有理由，應
    予准許；逾此範圍之主張，則屬無據，應予駁回。　   
五、綜上所陳，被上訴人依兩造間借牌契約之法律關係，請求上
    訴人給付1,103,183元，及自108年1月29日起至清償日止，
    按週年利率5%計算之利息部分，洵屬有據，應予准許；逾此
    部分之請求，為無理由，應予駁回。從而原審就超過上開應
    予准許部分，為上訴人敗訴之判決，自有未洽，上訴意旨指
    摘原判決此部分不當，求予廢棄改判，為有理由，爰由本院
    廢棄改判如主文第2項所示。至於上開應准許部分，原審判
    命上訴人應如數給付，並為准、免假執行之宣告，核無不合
    ，上訴人猶執前詞指摘原判決此部分不當，求予廢棄改判，
    為無理由，應駁回此部分上訴。
六、本件事證已臻明確，兩造其餘之攻擊或防禦方法及所用之證
    據，經本院斟酌後，認為均不足以影響本判決之結果，爰不
    逐一論列，併此敘明。
七、據上論結，本件上訴為一部有理由、一部無理由，依民事訴
    訟法第450條、第449條第1項、第79條，判決如主文。
中　　華　　民　　國　　110 　年　　9 　　月　　29　　日
                  民事第十四庭  
                        審判長法  官  蔡和憲
                              法  官  陳  瑜
                              法  官  周珮琦
正本係照原本作成。
不得上訴。
中　　華　　民　　國　　110 　年　　9 　　月　　29　　日
                              書記官  強梅芳
附表一：
被上訴人主張上訴人應給付1,437,109元之計算明細，亦即
《表A－（表B＋表C－表D）》
表A、上訴人應給付之款項
編號 項目 金額 備註及證據頁數 1 空氣污染防制費 7,916 元 見原審卷二第194頁 2 另案判決被告已領得中壢區公所給付之本金 1,137,930元 見原審卷二第199頁 3 另案判決被告已領得中壢區公所給之法定利息 60,638元 見原審卷二第199頁 4 另案判決被告已領得中壢區公所應負擔之訴訟費用 95,921元 見原審卷二第199頁 見原審卷一第132頁 6 追加工程款-假儉草皮 109,601元   小計 1,412,006元  
表B、上訴人為系爭工程代為支出之款項
編號 項目 金額 備註及證據頁數 1 履約保證金 60萬元 見原審卷二第109頁 2 工程週轉金 105年1月14日轉帳 50萬元 見原審卷一第106頁 3 工程週轉金 105年1月27日轉帳 50萬元 見原審卷一第107頁 4 工程週轉金 105年5月31日轉帳 15萬元 見原審卷一第108頁 5 工程週轉金 105年7月1日轉帳 15萬元 見原審卷一第109頁  小計 190萬元  
表C、被上訴人應給付之借牌報酬30萬元
表D、被上訴人已償還上訴人代支出之款項
編號 項目 金額 備註及證據頁數 1 105年6月1日匯款 15萬元 見原審卷一第147頁 2 105年7月15日匯款 50萬元 見原審卷一第148頁 3 106年1月9日匯款 30萬元 見原審卷一第149頁 4 106年2月18日匯款 20萬元 見原審卷一第150頁 5 第3期保活金（中壢區公所匯款予上訴人，上訴人未交付被上訴人，係留作扣抵代支款之用） 237,551元 見原審卷二第249頁 6 第4期保活金（中壢區公所匯款予上訴人，上訴人未交付被上訴人，係留作扣抵代支款之用） 237,552元 見原審卷二第249頁 7 履約保證金 60萬元 （上訴人已取回，參不爭執事項㈠）  小計 2,225,103元  
附表二、上訴人主張抵銷之項目及金額
編號 項目 金額 備註及證據頁數 1 工程保險費 15,975元 見原審卷二第398頁 2 印花稅 5,952元 見原審卷二第399頁 3 空氣污染防制費 7,916元 中壢區公所已退款予上訴人，上訴人不主張抵銷 4 營業稅 105,859元 見原審卷二第401頁 5 營業稅 28,864元 上訴人不主張抵銷 （見本院卷第148頁） 6 營業稅 57,075元 被上訴人同意抵銷 （見本院卷第148頁） 7 營所稅 56,063元 見原審卷二第403頁 8 臺灣中小企業銀行貸款手續費 19,658元 被上訴人同意抵銷 （見本院卷第154頁） 9 渣打銀行貸款手續費 6,100元  10 玉山銀行貸款手續費 26,888元 見原審卷二第411頁 11 玉山銀行貸款手續費 13,112元 見原審卷二第411頁 12 貸款利息支出 514,354元 見原審卷二第408頁 13 陳旭榮欠款 15,000元  14 陳旭榮欠款 65,055元   小計 937,381元